【裁判字號】    89,簡上,64
【裁判日期】    890901
【裁判案由】    返還不當得利
【裁判全文】
臺灣臺中地方法院民事判決  八十九年度簡上字第六十四號
    上  訴  人  丙○○○
    訴訟代理人  乙○○
    被上訴人    甲○○
    訴訟代理人  劉佳田    律師
右當事人間請求返還不當得利事件，上訴人對於中華民國八十八年十二月九日本院臺
中簡易庭八十八年度中簡字第二六七二號第一審判決提起上訴，本院判決如左：
    主  文
上訴駁回。
第二審訴訟費用由上訴人負擔。
    事  實
甲、上訴人方面：
  一、聲明：求為判決：（一）原判決廢棄。（二）被上訴人應協同上訴人將坐落台
      中市○○區○○段四之六號土地如原審判決書附圖Ａ部份，面積零點四八五七
      公頃，自原地分出，並將該土地移轉併入上訴人所有同地段四之五號內。
  二、陳述：除與原審判決書所載者相同茲予引用外，補稱：
  （一）本件雙方所訂立買賣契約載明土地標示：坐落台中市○○區○○段四地號內
        ，面積約三十五坪且含地上物，詳細位置如原審判決書附圖（Ｂ）斜線部份
        ，已足以證明買賣標的之位置，但面積不確定為三十五坪，故以契約書載明
        ：「約三十五坪」，附圖（Ａ）部份已超過契約附圖劃斜線之範圍，原判決
        拘泥於契約文字載明標示面積約三十五坪及地上物，與分割後增列同段四—
        六地號，面積一一九點五七平方公尺即三五點九九七坪，以系爭買賣契約所
        載土地面積約三十五坪，兩者大致相符合，而推定附圖（Ａ）部份為兩造買
        賣範圍，忽略雙方所定約合意所劃「斜線」所示為買賣範圍。
  （二）何以將非買賣範圍之（Ａ）部份分割移轉登記予被上訴人名義？乃係雙方訂
        立買賣契約之代書與辦理分割登記之代書不同一人所致，而承辦分割登記之
        代書丁○○、戊○○又誤信被上訴人所指契約約定為三十五坪，代為申辦將
        四地號分割三十五坪左右予被上訴人。
  三、證據：除援用原審之立證方法，另聲請訊問證人戊○○。
乙、被上訴人方面：
  一、聲明：駁回上訴。
  二、陳述：除與原審判決書所載者相同茲予引用外，補稱：
      系爭買賣契約書明載「面積約三十五坪」，文句十分明白，並非上訴人主張「
      只賣建物一間」，如果只賣建物一間，則照建物一間之範圍測量分割移轉即可
      ，上訴人何必超出建物範圍測量三十五坪再分割？上訴人於八十八年六月三日
      移轉登記土地予被上訴人後，上訴人也於六月九日出具協議書，載明：「如賣
      方之建物占用時，甲○○若將來欲重新改建，賣方願意無條件無償拆除騰空，
      交還甲○○」，益見買賣土地係三十五坪。
  三、證據：援用原審之立證方法。
    理  由
一、本件上訴人起訴主張系爭買賣契約，約定之買賣標的係以其上現有之建築物暨該
    建物所坐落之土地為準，系爭四之六地號土地係自同地段四地號土地分割出來，
    其土地界址未與其上之原有建物建築線相吻合，而多出有如原審判決書附圖Ａ部
    分所示，面積四八點五七平方公尺土地，該部分土地非系爭買賣契約之買賣範圍
    內，足見系爭買賣契約，合意之標的物實僅限於如原審判決書附圖所示之Ｂ部分
    ，是就如原審判決書附圖所示系爭四之六地號內之Ａ部分，即為被上訴人所受之
    該利益，並無法律上之原因，導致上訴人受有損害，上訴人爰依不當得利之法律
    關係請求被告返還。被上訴人則以系爭買賣契約，載明土地標示之記載土地面積
    約三十五坪及地上物，上訴人申請測量分割，增列同段四之六地號、面積一一九
    點五七平方公尺，並將該土地所有權移轉登記與被上訴人，該位置及界線均係依
    上訴人指示測量分割，並無任何錯誤或不當得利可言，上訴人已依買賣關係測量
    分割並移轉登記給被上訴人，價金亦已付清，亦非無法律上之原因。況系爭建物
    原已存在，如果只賣建物一間，則辦理分割過戶時，依據建物之界線測量辦理過
    戶即可，何必超出建物部分，而分割三十五坪與被上訴人，足見上訴人依不當得
    利法律關係請求，於法不合等語置辯。
二、按解釋契約，固須探求當事人立約時之真意，不能拘泥於契約之文字，但契約文
    字業已表示當事人真意，無須別事探求者，即不得反捨契約文字而更為曲解，最
    高法院十七年一一一八號著有判例。上訴人主張兩造簽訂系爭買賣契約之事實，
    業據提出不動產買賣契約為證，復為被上訴人所不爭執，堪信為真實。上訴人另
    主張系爭買賣契約，約定之買賣標的係以其上現有之建築物暨該建物所坐落之土
    地為準，如原審判決書附圖所示Ａ部分所示土地，非系爭買賣契約之買賣範圍內
    ，因雙方訂立買賣契約之代書與辦理分割登記之代書不同一人，而承辦分割登記
    之代書丁○○、戊○○又誤信被上訴人所指契約約定為三十五坪，代為申辦將四
    地號分割三十五坪左右予被上訴人，是以方將非買賣範圍之Ａ部份分割移轉登記
    予被上訴人云云；惟被上訴人抗辯稱系爭買賣契約，已載明土地面積約三十五坪
    及地上物，其買賣土地之面積為約三十五坪等語。是本件所應審究者厥為系爭買
    賣之土地面積，究係以建物所坐落之土地即上訴人所主張如原審判決書附圖所示
    Ｂ部分為限？抑係以約定之面積約三十五坪為準？
三、經查：關於系爭買賣標的物，契約上記載：「不動產標示（詳細面積以地政機關
    登記簿記載為準）土地標示：坐落台中市○○區○○段四號面積約三十五坪且含
    地上物，詳細位置如附圖劃斜線部分。」「乙方（出賣人即上訴人）應負責將土
    地分割完備登記予甲方（承買人即被上訴人）」。而上訴人並於八十七年三月九
    日，將同段四之六地號、面積一一九點五七平方公尺之土地，移轉登記與被上訴
    人，此有上開不動產買賣契約及土地登記謄本附在原審卷宗足稽。觀諸買賣契約
    所稱劃斜線部分，顯係自行劃線，並未經地政機關複丈標示，故所示斜線部分無
    非在於表示標的物之大概位置所在，無從作為買賣面積之依據；再依上訴人主張
    所出賣土地係以原審判決書附圖所示Ｂ部分為限，核該部分面積為七一平方公尺
    ，換算僅二一點四七七五坪（計算式：７１Ｘ０．３０２５＝２１．４７７５）
    ，較諸買賣契約所約定之面積約三十五坪，相差甚鉅；反之，上訴人移轉登記與
    被上訴人之土地面積為一一九點五七平方公尺，換算為三十六點一六九九坪（計
    算式：１１９．５７Ｘ０．３０２５＝３６．１６９９）（原審誤計為三十五點
    九九七五坪），與系爭買賣契約所載土地面積約三十五坪，則較為相近。又，證
    人即承辦代書賴意如女士於原審亦到庭結證稱：系爭買賣契約是其承辦，當初因
    土地未分割，買賣之土地坪數雙方約定為三十五坪，所劃的線是大致劃上去的等
    語（見原審八十八年十二月二日言詞辯論筆錄）。由是可知，系爭買賣之土地面
    積應係以文字所載約三十五坪為準，並非以建物所坐落之土地為限。況系爭土地
    上之建物原已存在，倘買賣之土地標的係建物所坐落之土地部分，則地政機關辦
    理分割過戶測量時，按照建物建築線所在之界址測量辦過戶即可，何必逾越建物
    所坐落之土地部分，將系爭土地移轉登記與被上訴人。且證人即另一承辦代書戊
    ○○先生亦到庭結證稱：系爭土地分割由其承辦，原有共有人五人，土地共十四
    筆，其他十三筆都依照牆心線，按建築物投影測量面積及坐落位置，唯獨系爭土
    地上有鐵皮屋，無法測到牆心線，經乙○○先生（即上訴人之訴訟代理人）同意
    以圖面來分割，原本沒有考慮面積，但推算面積結果張先生認為太大，更正指示
    分割線往下修正，並未依照地上現況，而指示要跟虛線防火巷的虛線平行，會同
    地政人員、調解委員繪圖後，面積為一一九點五七平方公尺，並以此成立調解等
    語（見本院八十九年三月八日準備程序筆錄）。基上足見當初系爭四之六地號土
    地自四地號土地分割時，係依照上訴人之代理人乙○○先生所指示分割線，分割
    後系爭土地面積為一一九點五七平方公尺，並以此成立調解，製有調解筆錄附卷
    可稽，是上訴人事後反指代書誤為分割，自有未洽。從而，上訴人主張買賣標的
    係建物所坐落之土地云云，證人即上訴人之女張月嬌於原審亦到庭附合其說，顯
    與事實不符，所為證詞不足為憑。
四、從而，上訴人本於不當得利之法律關係，請求返還系爭土地，揆諸前揭說明，即
    無理由，應予駁回。是則原審駁回上訴人之訴，於法並無不合，上訴意旨指摘原
    判決不當，求為廢棄改判，為無理由，應予駁回。
五、據上論結，本件上訴為無理由，依民事訴訟法第四百三十六條之一第三項、第四
    百四十九條第一項、第七十八條，判決如主文。
中      華      民      國    八十九    年      九      月     一     日
                            臺灣臺中地方法院民事第三庭
~B審判長法官  林清鈞
~B法      官  涂秀玲
~B法      官  許冰芬
右為正本係照原本作成
附記二不得上訴。
中      華      民      國    八十九    年      九      月     一     日
~B法院書記官  田靜嫺


司法院資訊處製作；財團法人民間司法改革基金會備份。
